【裁判字號】    97,訴,489
【裁判日期】    970611
【裁判案由】    塗銷抵押權登記
【裁判全文】
臺灣板橋地方法院民事判決               97年度訴字第489號
原      告  乙○○
                        號
訴訟代理人  鍾周亮律師
被      告  保證責任新莊郡物產信用販賣利用組合
特別代理人  財政部國有財產局
法定代理人  甲○○
訴訟代理人  丙○○
複  代理人  丁○○
上列當事人間請求塗銷抵押權登記事件，本院於97年5 月28日言
詞辯論終結，判決如下：
    主    文
被告應將原告所有坐落於台北縣林口鄉○○段新寮小段八一- ０
地號之土地，以民國二十五年字第０一六五四四號收件，設定所
有權範圍為全部，擔保債權總金額金捌百圓抵押權設定登記，予
以塗銷。
訴訟費用由被告負擔。
    事實及理由
壹、程序部分：
    本件被告為日據時代保證責任新莊郡物產販賣購買利用組合
    ，經台灣光復後，未經合法登記，不能認為取得法人資格，
    類推適用合夥之法理，認其為非法人團體而有當事人能力，
    然被告之法定代理人或管理人行蹤不明，爰依民事訴訟法第
    51條第1 項之法理，選任財政部國有財產局為被告之特別代
    理人。
貳、實體上之理由：
一、原告起訴主張：兩造間於民國（下同）25年間就坐落於台北
    縣林口鄉○○段新寮小段81-0地號之土地（下稱系爭土地）
    ，權利範圍：全部為被告設定抵押權，收件字號為25年字第
    016544號，債權額為金800 圓，約定利息為每百元日息2分4
    厘，遲延利息為每百元日息5 分。查，本件債權人之消滅時
    效為15年，迄今已逾69年，足見本件債權請求權已因逾15年
    之時效完成而消滅，而被告未於時效完成後5 年內就本件債
    權實行抵押權，依據民法第125 條及第880 條之規定，本件
    抵押權已消滅。為此，提起本訴，並聲明：（一）被告應將
    原告所有系爭土地，以25年字第016544號收件，設定所有權
    範圍為全部，擔保債權總金額金800 圓抵押權設定登記，予
    以塗銷。（二）訴訟費用由被告負擔。
二、被告對於原告起訴之事實，並不爭執，並聲明（一）駁回原
    告之訴。（二）訴訟費用由原告負擔。
三、本院之判斷：
（一）按請求權，因十五年間不行使而消滅。但法律所定期間較
      短者，依其規定。次按以抵押權擔保之債權，其請求權已
      因時效而消滅，如抵押權人於消滅時效完成後，五年間不
      實行其抵押權者，其抵押權消滅，民法第125 條及第880
      條分別定有明文。
（二）原告主張前揭之事實，業據提出土地登記第二類謄本1 份
      為證，復為被告所不爭執，自堪為為真正。則本件債權既
      係於發生於25年間，而本件債權之消滅時效為15年，迄今
      已逾71年，足見本件債權請求權已因逾15年之時效完成而
      消滅，而被告並未於時效完成後5 年內就本件債權實行抵
      押權，揆諸前揭明文，足見本件抵押權已消滅，從而，原
      告依據民法第125 條及第880 條之規定，請求被告應將原
      告所有系爭土地，以25年字第016544號收件，設定所有權
      範圍為全部，擔保債權總金額金800 圓抵押權設定登記，
      予以塗銷，為有理由。應予准許。
四、結論：原告之訴為有理由，依民事訴訟法第78條，判決如主
    文。
中    華    民    國    97    年    6     月   11  日
                      民事第二庭  法  官  許麗華
以上正本係照原本作成。
如對本判決上訴，須於判決送達後20日內，向本院提出上訴狀。
中    華    民    國    97    年    6     月    11 日
                                  書記官  蕭佩宜


司法院資訊處製作；財團法人民間司法改革基金會備份。
